【裁判字號】    97,交聲,581
【裁判日期】    970815
【裁判案由】    違反道路交通管理處罰條例聲明異議
【裁判全文】
臺灣桃園地方法院交通事件裁定       97年度交聲字第581號
原處分機關  交通部公路總局新竹區監理所中壢監理站
異  議  人
即受處分人  高運交通有限公司
法定代理人  甲○○
上列受處分人因違反道路交通管理處罰條例案件，對於交通部公
路局新竹區監理所中壢監理站所為之壢監裁字第裁53-Z00000000
號處分，聲明異議，本院裁定如下：
    主  文
異議駁回。
    理  由
一、異議意旨略以：異議人所有之車號Y3-887號營業大客車司機
    蔡長春於民國96年12月15日上午8 時許駕駛該大客車出發時
    ，即已正確將行車紀錄卡裝於年度格驗合格之車紀錄器內，
    啟程後仍有正常紀錄，然於該日13時49分許，行經國道五號
    北向29.7公里處，為警攔檢，因發現行車紀錄卡於該日11時
    後即無速度之圖表記載，因而舉發「行車紀錄器無法正常運
    作（不當使用致無法紀錄）」，原處分機關則依該舉發事實
    ，依道路交通管理處罰條例第18條之1 第3 項之規定，裁處
    異議人罰鍰新台幣9000元，並責令參加臨時檢驗。然司機並
    不知上開行車紀錄器何時開始不正常，而基於習慣每日司機
    裝上行車紀錄卡後，直至當日路程結束，才會取下紀錄卡，
    且行車紀錄器係有專門知識及技術，司機並不若行車紀錄器
    廠商具有該項專門知識及技術，因之，上開舉發時間，行車
    紀錄器未正常運作，實不可歸責於司機。再，司機為警攔檢
    後，另行置於行車紀錄卡後，紀錄即正常，可見當日之行車
    紀錄器之功能為正常，若謂當日產生紀錄不正常現象係司機
    當日上午裝行車紀錄卡不正確所致，則該不正確紀錄應自該
    日出發時即已存在，何以在該日11時以前尚有正常紀錄存在
    。是可知，司機上午出發時有正確裝紀錄卡，但於途中不明
    原因發生紀錄不正常現象，此係不明原因之暫時性機械故障
    所導致之行車紀錄不正常，非司機不當使用之故。又依行政
    罰法第7 條第1 項規定，行政罰須行為人具有故意或過失為
    要件，本件司機並無故意或過失，原處分機關亦無證明本件
    司機有故意過失。綜此，異議人不服原處分，爰提出本件異
    議。
二、經查：(1)、首按「人民違反法律上之義務而應受行政罰之行
    為，法律無特別規定時，雖不以出於故意為必要，仍須以過
    失為其責任條件。但應受行政罰之行為，僅須違反禁止規定
    或作為義務，而不以發生損害或危險為其要件者，推定為有
    過失，於行為人不能舉證證明自己無過失時，即應受處罰。
    」司法院大法官會議釋字第275號著有明文。再道路交通管
    理處罰條例第18條之第3 項規定「未依規定保存行車紀錄卡
    或未依規定使用、不當使用行車紀錄器致無法正確記錄資料
    者，處汽車所有人新臺幣九千元以上一萬二千元以下罰鍰。
    」即只要有未依規定使用、不當使用行車紀錄器致無法正確
    記錄資料者，即應受罰，此即上開司法院大法官會議釋字第
    275 號解釋所稱「應受行政罰之行為，僅須違反禁止規定或
    作為義務，而不以發生損害或危險為其要件者，推定為有過
    失，於行為人不能舉證證明自己無過失時，即應受處罰。」
    是本件之行為人主觀要件應適用「推定過失」之標準，並非
    異議人所稱之須由舉發機關證明行為人之故意過失為要件，
    首先敘明。(2)、依原處分機關函送之本件行車紀錄卡顯示，
    該卡自96年12月15日上午11時許之後即無任何行車速度之紀
    錄，舉發員警舉發時，駕駛人蔡長春另置一張行車紀錄卡，
    結果紀錄即恢復正常，有內政部警政署國道公路警察局第九
    警察隊97年2 月21日公警九交字第0970970084號函附卷可稽
    ，異議人亦承認該一情節，異議人據此辯稱此係不明原因之
    暫時性機械故障所導致之行車紀錄不正常，而舉發機關則認
    為該一情節可證明駕駛蔡長春於置放行車紀錄器卡紙未臻正
    確而導致行車紀錄器之紀錄不正常。姑不論異議人或舉發機
    關之推論何者為正確，依上開「推定過失」之標準，異議人
    既未能證明其之推論為唯一之正確推論，即已應受罰。況異
    議人自行提出「行車紀錄器定期檢測合格證明」，由該證明
    可知本件車號Y3-887號營業大客車上之行車紀錄器於96年1
    月4 日上午9 時10分在香港商太古商用汽車有限公司台灣分
    公司中壢服務中心（下稱太古公司）接受定期檢測結果，功
    能正常，下次檢測日期為97年1 月4 日，可見本件行車紀錄
    器參加定檢之結果正常，且案發時仍在合格期限內，異議人
    實無從證明本件行為人即駕駛人蔡長春無故意過失，反之，
    舉發機關上開推論即駕駛蔡長春置放車紀錄卡未臻正確乙情
    ，始為合理推論，亦即駕駛人蔡長春具有過失要件。(3)、即
    便如此，本院仍函請太古公司鑑定為何本件行車紀錄卡自96
    年12月15日上午11時許之後即無任何行車速度之紀錄，該公
    司回覆表示本件可能原因如下：路碼錶時間未校準（時間
    與實際不一致）、紀錄卡放置未定位（紀錄卡時間與實際
    不一致）、行車紀錄器系統異常所致，然未能明確指出本
    件上開現象究係出自三者原因之何者，有太古公司97年4 月
    24日函一紙附卷可稽。本院有鑑於請太古公司鑑定時疏未說
    明舉發員警舉發時，駕駛人蔡長春另置一張行車紀錄卡，結
    果紀錄即恢復正常之情節，乃另將該情節書明並詢問車號
    Y3-887號營業大客車上之行車紀錄器於97年1 月4 日參加定
    期檢測之結果若何？經太古公司以97年8 月6 日函覆本院以
    ：車號Y3-887號營業大客車上之行車紀錄器於97年1 月4
    日參加定期檢測之結果功能正常；Y3-887號營業大客車上
    之行車紀錄卡於指定時間區域即96年12月15日下午1 時49分
    無速度紀錄後，該司機立即放置另一張紀錄卡後即正常，本
    公司依據鈞院說明與紀錄卡比對，紀錄卡紀錄時間與實際時
    間不一致原因，應係紀錄卡未定位放置即紀錄卡間與實際會
    不一致。是以，本件行車紀錄器致無法正確記錄資料之原因
    ，核係駕駛人蔡長春之個人疏失，殆無疑義，此與舉發機關
    上開推論相符，本件即依異議人主張之故意過失要件，其仍
    應受罰。綜上，異議人之違規行為明確，其上開辯詞均無足
    採。
三、是以，異議人之本件異議無理由，原處分機關據而依異議人
    所涉違規事實，依道路交通管理處罰條例第18條之1 第3 項
    之規定，裁處異議人新台幣9000元，並依同條第4 項之規定
    責令臨時檢驗，即核無不合。原處分機關之上開裁決於法無
    違，異議應予駁回。
據上論斷，應依道路交通案件處理辦法第十九條，裁定如主文。
中    華    民    國    97    年    8     月    15    日
                  交通法庭法    官  曾雨明
以上正本證明與原本無異。
如不服本裁定，應於送達後5 日內，向本院提出抗告狀。
                           書記官   施春祝
中    華    民    國    97    年    8     月    15    日


司法院資訊處製作；財團法人民間司法改革基金會備份。
